臺灣苗栗地方法院民事裁定
111年度消債職聲免字第2號
聲  請  人  
即  債務人  黃月美  


代  理  人  林彥苹律師   
債  權  人  合作金庫商業銀行股份有限公司

法定代理人  雷仲達  
代  理  人  吳昌兆  
債  權  人  苗栗縣獅潭鄉農會

法定代理人  古明育  
代  理  人  蘇照瑜  
            曾煥章  
債  權  人  第一商業銀行股份有限公司

法定代理人  邱月琴  
代  理  人  黃森睿  
債  權  人  吳慧貞  
上列債務人聲請消費者債務清理事件，本院裁定如下：
    主  文
債務人乙○○不予免責。
    理  由
一、按法院為終止或終結清算程序之裁定確定後，除別有規定外
    ，應以裁定免除債務人之債務；法院裁定開始清算程序後，
    債務人有薪資、執行業務所得或其他固定收入，扣除自己及
    依法應受其扶養者所必要生活費用之數額後仍有餘額，而普
    通債權人之分配總額低於債務人聲請清算前2年間，可處分
    所得扣除自己及依法應受其扶養者所必要生活費用之數額者
    ，法院應為不免責之裁定。但債務人證明經普通債權人全體
    同意者，不在此限，消費者債務清理條例（下稱消債條例）
    第132條、第133條定有明文。又債務人有下列各款情形之一
    者，法院應為不免責之裁定。但債務人證明經普通債權人全
    體同意者，不在此限：㈠於7年內曾依破產法或本條例規定受
    免責。㈡故意隱匿、毀損應屬清算財團之財產，或為其他不
    利於債權人之處分，致債權人受有損害。㈢捏造債務或承認
    不真實之債務。㈣聲請清算前2年內，因消費奢侈商品或服務
    、賭博或其他投機行為，所負債務之總額逾聲請清算時無擔
    保及無優先權債務之半數，而生開始清算之原因。㈤於清算
    聲請前1年內，已有清算之原因，而隱瞞其事實，使他人與
    之為交易致生損害。㈥明知已有清算原因之事實，非基於本
    人之義務，而以特別利於債權人中之一人或數人為目的，提
    供擔保或消滅債務。㈦隱匿、毀棄、偽造或變造帳簿
    或其他會計文件之全部或一部，致其財產之狀況不真確。㈧
    故意於財產及收入狀況說明書為不實之記載，或有其他故意
    違反本條例所定義務之行為，致債權人受有損害，或重大延
    滯程序，消債條例第134條亦規定甚明。是法院為終止或終
    結清算程序之裁定確定後，除有消債條例第133條、第134條
    各款所定之情形，法院應為不免責之裁定外，法院即應以裁
    定免除債務人之債務。
二、本件債務人前因有不能清償債務之情事，於民國108年5月14
    日向本院聲請債務清理之調解，同年7月10日調解不成立後
    ，債務人於同年7月18日聲請清算，經本院以108年度消債清
    字第9號裁定債務人自108年9月9日上午11時起開始清算程序
    。嗣經本院司法事務官以108年度司執消債清字第9號執行清
    算程序，將債務人應屬清算財團之財產分配完結後，於110
    年12月27日裁定終結清算程序並確定在案等情，業據本院調
    取上開卷宗核閱屬實。依首揭規定，本院應審酌債務人是否
    有消債條例第133條、第134條所定應為不免責裁定之情形。
三、經本院通知債務人及全體債權人到場表示意見，債務人及債
    權人所陳述或具狀表示之意見略以：
　㈠債務人：伊無消債條例第133條、第134條所定之不免責事由
    ，請准予免責等語。
　㈡債權人合作金庫商業銀行股份有限公司、第一商業銀行股份
    有限公司：不同意債務人免責，請依消債條例第133條、第1
    34條之規定審酌等語。
　㈢債權人苗栗縣獅潭鄉農會：不同意債務人免責等語。
　㈣債權人甲○○未到庭，亦未具狀陳述意見。
四、債務人有消債條例第133條規定之不免責事由：　　
  ㈠查債務人於裁定開始清算程序後，仍任職苗栗縣文林國民中
    學，每月薪資約62,135元，有員工薪資表為證（見免責卷第
    83-101頁）。又債務人必要生活費用，以最近1年衛生福利
    部或直轄市政府所公告當地區每人每月最低生活費1.2倍定
    之；受扶養者之必要生活費用，準用第1項規定計算基準數
    額，並依債務人依法應負擔扶養義務之比例認定之，消債條
    例第64條之2第1、2項定有明文。債務人雖主張其自清算開
    始後每月必要生活支出為膳食費8,000元、公保費1,167元、
    健保費898元、退休撫卹基金3,383元、水電瓦斯費1,250元
    、手機通信費499元、網路及市話通信費1,038元、雜費1,00
    0元、稅金1,875元；另須支付2名未成年子女之扶養費每月2
    0,000元云云。惟債務人並未提出前開各項費用之最新單據
    證明，爰依衛生福利部公告110年度臺灣省每人每月最低生
    活費13,288元之1.2倍即15,946元作為計算基準。是依債務
    人於清算程序開始後每月62,135元之固定收入，扣除其自己
    及依法應受其扶養者之必要生活費用31,892元【計算式：15
    ,946元＋15,946元×2人×扶養義務比例1/2】，仍有餘額。
  ㈡又債務人於聲請清算前2年間（即106年5月14日至108年5月13
    日，依消債條例第153條之1第2項規定，以調解之聲請視為
    清算之聲請），每月薪資雖有部分遭法院強制執行扣薪，但
    其經執行法院核發移轉命令後，已用於清償債務人之債務，
    此與債務人自行處分而為清償者無異，是此部分應列為債務
    人可處分所得之計算範疇（司法院102年第2期民事業務研究
    會消費者債務清理專題第24號法律問題研審小組意見參照）
    。觀諸債務人所提薪資表，其於106年5月至107年2月每月薪
    資60,310元，於107年3月至108年5月每月薪資62,135元，於
    107年1、3月領有年終及考績獎金90,465元、124,270元，於
    108年1、3月領有年終及考績獎金93,203元、93,203元（見
    免責卷第69-82頁）；此外，債務人於107年間尚有苗栗縣西
    湖鄉公所薪資所得3,500元、國立聯合大學薪資所得6,000元
    ，108年間尚有國立聯合大學薪資所得6,000元。是債務人於
    聲請清算前2年間之可處分所得合計為1,892,432元（計算式
    ：60,310元×18/30月＋60,310元×9月＋62,135元×14月＋62,135
    元×13/30月＋90,465元＋124,270元＋93,203元＋93,203元＋3,50
    0元＋6,000元＋6,000元＝1,892,432元，元以下四捨五入，下
    同）。又衛生福利部公告臺灣省每人每月最低生活費之1.2
    倍，於106年為13,738元、107、108年為14,866元，則債務
    人於聲請清算前2年之必要生活費用為348,707元【計算式：
    （13,738元×18/30月＝8,243元）＋（13,738元×7月＝96,166元
    ）＋（14,866元×16月＝237,856元）＋（14,866元×13/30月＝6,
    442元）＝348,707元】，另須支出2名未成年子女之扶養費34
    8,707元（計算式：348,707元×2人×扶養義務比例1/2）。據
    上，債務人聲請清算前2年間，可處分所得扣除自己及依法
    應受其扶養者所必要生活費用之數額為1,195,018元（計算
    式：1,892,432元－348,707元－348,707元＝1,195,018元）。
    而本院108年度司執消債清字第9號清算執行程序中，普通債
    權人受分配總額為376,825元（見清算執行卷二第39頁），
    低於前開債務人聲請清算前2年間可處分所得扣除必要生活
    費用之餘額，債務人復未經普通債權人全體同意免責，是依
    消債條例第133條規定，應為債務人不免責之裁定。
五、債務人無消債條例第134條規定之不免責事由：
    按消債條例關於清算程序係以免責主義為原則，不免責為例
    外，倘債權人主張債務人有該條例第134條各款所定不免責
    之情事，自應由債權人具體說明並舉證以實其說。本件各債
    權人並未具體指陳債務人合於消債條例第134條所定之何款
    情形，而經本院依職權調查清算程序中之相關資料、債務人
    財產所得、債權人所提文件等，亦查無債務人有消債條例第
    134條各款所定之不免責事由，自難認債務人有應為不免責
    之情形。
六、綜上所述，債務人既有消債條例第133條所定應不免責之事
    由，復未經普通債權人全體同意其免責，本院應為債務人不
    免責之裁定。又法院為不免責之裁定確定後，債務人若繼續
    清償債務達消債條例第141條或第142條規定之數額，且各普
    通債權人受償額均達其應受分配額時（參見附表），得再聲
    請法院裁定免責，附此敘明。
中　　華　　民　　國　　111 　年　　 4　　月　　1 　　日
                  民事第二庭   法　官　顏苾涵
上為正本係照原本作成。
如不服本裁定，應於裁定送達後10日內，以書狀向本院提出抗告
，並繳納抗告費新臺幣1,000元。
中　　華　　民　　國　　111 　年　　 4　　月　　 1　　日
  　                          書記官　楊慧萍
附錄：
一、債務人繼續清償得聲請法院裁定免責之規定：
    消費者債務清理條例第141條
    債務人因第133條之情形，受不免責之裁定確定後，繼續清
    償達該條規定之數額，且各普通債權人受償額均達其應受分
    配額時，得聲請法院裁定免責。
    消費者債務清理條例第142條
    法院為不免責或撤銷免責之裁定確定後，債務人繼續清償債
    務，而各普通債權人受償額均達其債權額之20％以上者，法
    院得依債務人之聲請裁定免責。
二、附表（新臺幣，元以下四捨五入）：
普通債權人 債權額 債權比例 分配受償額 債務人依本條例第133條規定所應清償之最低總額 依本條例第141條應繼續清償各普通債權人之數額（註3） 本條例第142條所定債權額20％ 依本條例第142條應繼續清償各普通債權人之數額（註4） 合作金庫商業銀行股份有限公司 62,590,176元 14.48％ 54,576元 173,038元 118,462元 12,518,035元 12,463,459元 苗栗縣獅潭鄉農會 17,868,996元 4.14％ 15,581元 49,474元 33,893元 3,573,799元 3,558,218元 苗栗縣獅潭鄉農會（抵押權不足額） 2,960,346元 0.69％ 2,581元 8,246元 5,665元 592,069元 589,488元 第一商業銀行股份有限公司 327,549,147元 75.79％ 285,607元 905,704元 620,097元 65,509,829元 65,224,222元 甲○○ 21,194,184元 4.9％ 18,480元 58,556元 40,076元 4,238,837元 4,220,357元 總計 432,162,849元 100％ 376,825元 1,195,018元 818,193元 86,432,569元 86,055,744元 註1：債權額及債權比例欄所示數額，係以本院108年度司執消債清字第9號事件108年10月31日公告之債權表、110年10月19日公告之分配表為依據。        註2：債務人依消債條例第141條規定，應依債權比例繼續清償達消債條例第133條所定最低數額為1,195,018元        註3：計算式：債務人依本條例第133條所應清償各債權人之最低總額－各債權人分配受償額。        註4：計算式：本條例第142條所定各債權人債權額之20％－各債權人分配受償額。